【裁判字號】    95,抗,386
【裁判日期】    950525
【裁判案由】    聲明異議
【裁判全文】
臺灣高等法院刑事裁定                   95年度抗字第386號
抗  告  人
即聲明異議人  甲○○
                      現於臺灣宜蘭監獄執行
上列抗告人因聲明異議案件，不服臺灣基隆地方法院中華民國95
年3月22日裁定（95年度聲更(一)字第1號），提起抗告，本院裁定
如下：
    主  文
抗告駁回。
    理  由
一、原撤銷假釋處分意旨略以：法務部民國91年9月26 日法矯字
    第0910034480號撤銷假釋處分書，以受處分人甲○○明知規
    定於假釋期間內應遵守保護管束事項，竟分別於90 年11月4
    日1時許、同年月6日2時35 分許，犯公共危險罪，經臺灣臺
    北地方法院先後判處罰金各2 萬元確定，檢察官因認甲○○
    在保護管束期間內違反應遵守事項，情節重大，報請撤銷假
    釋，法務部爰予以撤銷假釋等語。
二、原審裁定意旨略以：(一)聲明異議人即受刑人甲○○因違反麻
    醉藥品管理條例案件，經本院以82年上易字第3937號判決判
    處有期徒刑7 月確定；又因違反肅清煙毒條例案件，經本院
    以83年上訴字第3576號判決判處有期徒刑3年6月、10年，應
    執行有期徒刑13年2月確定，上開2案件接續執行，於83年10
    月18日入監執行，89年3月21 日假釋出監付保護管束，嗣聲
    明人於假釋期間之90年11月4日凌晨1時許及同年月6日凌晨2
    時35分許，酒後駕車，經警攔停施以呼氣酒精濃度測試，分
    別為每公升0.65及0.71毫克，而為警移送臺灣臺北地方法院
    檢察署檢察官偵查後向臺灣臺北地方法院聲請簡易判決處刑
    ，並經法院分別判處罰金2萬元，如易服勞役，以300元折算
    1 日確定，嗣經臺灣澎湖監獄以聲明人有於假釋中再犯前揭
    酒後駕車之公共危險罪，經法院判處罪刑確定之事實，報請
    法務部撤銷聲明人之假釋，法務部依據保安處分執行法第74
    條之2第1 款前段、第2款及第74條之3之規定，於91年9月23
    日以法矯字第0910034480號撤銷保護管束人假釋處分書，認
    聲明人於假釋期間再犯公共危險罪，違反保護管束應遵守事
    項，情節重大，撤銷受刑人之假釋，聲明人應執行有期徒刑
    7年1月21日之殘刑等情，經調閱臺灣基隆地方法院檢察署89
    年度執護字第87號卷全卷屬實，並有上揭法務部撤銷受保護
    管束人假釋處分書影本及被告前案紀錄表各1 紙在卷可稽。
    (二)按94年1月7日修正尚未施行之現行刑法第78條第1 項規定
    ：假釋中因故意更犯罪，受有期徒刑以上刑之宣告者，撤銷
    其假釋；同法第93條第2項及第3項復明定：假釋出獄者，在
    假釋中付保護管束，違反保護管束規則（該規則已於64年間
    ，經內政部及前司法行政部令會銜廢止）情節重大者，得撤
    銷假釋；另保安處分執行法第74條之2、第74條之3規定：受
    保護管束人在保護管束期間內，應遵守下列事項：一、保持
    善良品性，不得與素行不良之人往還，二、服從檢察官及保
    護管束者之命令；受保護管束人違反前條各款情形之一，情
    節重大者，檢察官得聲請撤銷保護管束或緩刑之宣告；假釋
    中保護管束者，如有前項情形時，典獄長得報請撤銷假釋。
    參以刑法於94年1月7日修正時，鑑於違反保護管束應遵守之
    事項，情節重大，得由檢察官聲請撤銷假釋，保安處分執行
    法第74條之3已有規定，無須於刑法第93條第3項重覆規範，
    乃將該項規定予以刪除（此條修正刪除，自95年7月1日施行
    ），可見保安處分執行法第74條之2、第74條之3，係配合94
    年1月7日修正前現行法第93條第2項、第3項所為之規定，與
    刑法第78條第1項之規定迥不相同。換言之，刑法第78條第1
    項所定之撤銷假釋，係在貫徹未能惕勵自新而更犯罪者，不
    宜許其繼續假釋之旨，係必要之撤銷，法院並無裁量權，撤
    銷假釋之原因以「假釋中因故意更犯罪，受有期徒刑以上刑
    之宣告」為要件；至保安處分執行法第74條之3 所定撤銷假
    釋之立法理由，係因假釋中交付保護管束，目的在藉此保安
    處分之執行，監督受刑人假釋後之行狀與輔導其適應社會生
    活，期能繼續保持善行，以達教化或治療之目的，倘假釋中
    受保護管束人違反保護管束期間應遵守之事項，且情節重大
    ，而不能達其教化或治療之目的，足見保護管束處分已不能
    收效，得為刑法第93條第3 項撤銷假釋之事由，乃予以撤銷
    使回至監獄執行刑罰，故其撤銷事由係以「違反保護管束應
    遵守之事項，情節重大」為要件，與刑法第78條之撤銷假釋
    規定相較，二者不論規範目的、撤銷要件或撤銷程序均不相
    同，不容混淆(最高法院94年臺抗字第235號裁定意旨參照）
    。是本件聲明人認：既同係撤銷假釋，則刑法第93條第3 項
    撤銷假釋之要件，應受刑法第78條撤銷假釋要件之拘束，限
    於假釋期間因故意更犯罪，受有期徒刑以上刑之宣告，方可
    撤銷假釋云云，顯有誤會。(三)聲明人於89 年3月21日假釋出
    監後，依臺灣澎湖地方法院檢察署檢察官89年度執聲字第67
    號執行保護管束命令，於89年3月22 日向臺灣基隆地方法院
    檢察署檢察官報到，親自收領「臺灣基隆地方法院檢察署受
    保護管束人應注意事項」，並具結該應注意事項之內容，業
    經觀護人當場解說，其已完全瞭解，當絕對遵從，爾後如有
    違反規定，因而被撤銷假釋（緩刑之宣告或保護管束），絕
    無異議，而上開保護管束人應注意事項已載明：受保護管
    束人於受保護管束期間內除遵守保安處分執行法之規定外，
    且不得有左列情事，˙˙˙四、不得酗酒。˙˙˙七、不得
    有其他違法情事等事實，有前開執行保護管束命令、臺灣基
    隆地方法院檢察署受保護管束人報到具結書、臺灣基隆地方
    法院檢察署受保護管束人應注意事項各1 紙附於前引臺灣基
    隆地方法院檢察署保護管束執行卷宗可憑(詳見該卷宗第7頁
    、第10頁及第11頁），可見觀護人於聲明人執行保護管束之
    初，即已向聲明人解說臺灣基隆地方法院檢察署受保護管束
    人應注意事項之內容，並將相同內容之受保護管束人應注意
    事項1 份交予聲明人收受，則聲明人對於假釋期間不得酗酒
    及不得有其他違法情事等情形，自無諉為不知之理，其猶辯
    ：稱檢察官或執行保護管束之觀護人未曾告以於假釋期間不
    得酒後駕車云云，委無足採。(四)按在假釋中付保護管束者，
    如違反保安處分法第74條之2 各款情形之一，情節重大者，
    得由典獄長報請撤銷假釋，保安處分執行法第74條之3 定有
    明文。聲明人為假釋中付保護管束者，法務部依據澎湖監獄
    典獄長之報請撤銷受刑人之假釋是否適法妥當，所應審核者
    自係受刑人是否有違反保安處分執行法第74條之2 各款所定
    保護管束應遵守之事項，且情節重大與否，業如前述，而與
    受刑人經撤銷假釋後，應執行殘刑之刑度長短如何無相關聯
    。(五)聲明人於假釋期間二度因酒後駕車之公共危險罪，經臺
    灣臺北地方法院判處罰金確定，自係違反受保護管束人應注
    意事項、三、不得酗酒。七、不得有其他違法情事之命令
    。鑑於酒後駕車容易引起車禍，導致往來用路人傷亡之結果
    ，並致無辜家屬失所依靠，因而引發社會輿論對於酒後駕車
    者之撻閥，立法院乃因應民意，增定刑法第185條之3之公共
    危險罪，就酒後不能安全駕駛動力交通工具，猶執意駕駛者
    之行為，在其造成具體危害前，即加以處罰，政府並於電視
    、廣播、報章雜誌等媒體大力宣導酒後不駕車之理念及相關
    處罰規定，足見酒後不駕車係國民應具備之善良品行，聲明
    人為假釋中交付保護管束之受保護人，自應恪遵法律規定，
    並謹慎言行，避免酒後誤事，詎其竟猶酒後駕車，自屬未保
    持善良品行。又其於90年11月4日凌晨1時許為警查獲酒後駕
    車之犯行，即應知所警惕，不再酒後駕車，然其竟毫無悔意
    ，於同年月6日凌晨2時35分許，復酒後駕車為警查獲，足見
    保護管束已不能使聲明人遵守法律，其違反保護管束情節已
    達重大程度無疑。(六)綜上，聲明人在保護管束期間，有未保
    持善良品行，及未服從檢察官及保護管束者之命令之行為，
    且情節重大之情形洵堪認定，法務部因而依據保安處分執行
    法第74條之2第1項前段及第2項、第74條之3之規定，撤聲明
    人之假釋，核與法無違，異議為無理由，應予駁回等語。
三、本件抗告意旨略以：(一)按刑法第78條第1 項規定「假釋中因
    故意更犯罪受有期徒刑以上刑之宣告者，撤銷其假釋」，依
    此條文反面解釋，在假釋中非受有期徒刑以上刑之宣告者，
    自不應撤銷其假釋。又按同法第93條第3 項所定「違反保護
    管束規則情節重大」，在刑事法體系解釋上應受同法第78條
    第1 項規定之限制，抗告人因酒駕違法僅受罰金之宣告，自
    不應輕易認定係「違反保護管束規則情節重大」而由行政機
    關任意擴張行政裁量權，損害人民權益至鉅，應由法院以較
    慎重縝密之合議裁判作為終局判決，以彰顯法理。(二)查原審
    裁定咸認抗告人違反保護管束情節重大，然何謂「情節重大
    」？標準為何？原審僅因抗告人連續2 次酒駕遭警查獲，即
    認定抗告人毫無悔意，已達情節重大程度，並臆測酒後駕車
    容易引起車禍，導致往來用路人傷亡之結果，並致無辜家屬
    失所依靠，顯然違背罪刑法定主義原則，擴張推測不利於抗
    告人之心證，有違法律公平正義之法理。再查抗告人酒駕並
    未肇事或違法交通法規，而是接受臨檢配合酒測才發現酒測
    值偏高，否則抗告人自認精神狀況尚能謹慎行駛車輛安全回
    家，若是有其他多種酒測方式加以檢測，或許更能客觀準確
    顯示正確的判斷，據以吹氣酒測是否缺乏公信，而電子儀器
    發生故障的機會屢見不鮮，如此有爭議的檢測，是否真能證
    明抗告人無法安全駕駛，值得審酌討論，是以情節重大之認
    定，應有比例原則作均衡之考量。(三)查臺北地院法官判決抗
    告人罰金之宣告，即是考慮抗告人殘刑仍有7 年餘，若只因
    酒駕違反公共危險罪即判處有期徒刑，將會撤銷假釋入獄服
    刑，影響抗告人家庭生活、製造更大的社會問題，有違教化
    之本意，衡情論理，給予抗告人自新機會，然行政機關竟不
    顧保護、關心、協助、鼓勵受保護管束人的生活狀況、家庭
    因素以及社會功能之考量，以最嚴苛之行政處分剝奪受保護
    管束之人的權益，顯然有失公允，違背更生保護之原則精神
    。綜上，狀請鈞院鑒核，撤銷原裁定，更為適法之判決等語
    。
四、經查：
    (一)按受保護管束人在保護管束期間內，應遵守服從檢察官及
      執行保護管束者之命令；受保護管束人違反此等命令，情
      節重大者，檢察官得聲請撤銷保護管束或緩刑之宣告，假
      釋中付保護管束者，如有上開情形時，典獄長得報請撤銷
      假釋，保安處分執行法第74 條之2第2款、第74條之3分別
      定有明文。觀其立法理由係在於，受保護管束人違反前條
      規定應遵守之事項，其情節重大者，足見保護管束處分已
      不能收效，得為撤銷保護管束或假釋之事由，檢察官及典
      獄長應聲請撤銷，因而，受保護管束人如違反保安處分執
      行法第74條之2第2款規定，情節重大，足見保護管束已不
      能收效時，檢察官及典獄長得撤銷假釋。至於何種情形可
      認「情節重大」，保安處分執行法並無明文規定，自應依
      據個案及具體情形決定，不宜訂定統一之標準（此可參法
      務部75年1月11日法75保字第416號、78年2月2日78法保字
      第3231號、78年4月7日78法保字第6094號函示見解），故
      是否構成「情節重大」，自應依個案具體情形，以受刑人
      之保護管束是否已達不能收效之程度為斷，而與其假釋後
      之殘刑尚餘多久，所為違反情節是否構成犯罪，犯罪之法
      定刑度及法院量刑如何，並無關連，此見上開注意事項壹
      至五所列之應遵守事項均與受保護管束人是否構成犯罪無
      關，自可明瞭。若謂必須受保護管束人必須犯重大犯罪，
      始得認係違反保護管束情節重大，則上揭在保護管束期間
      內應遵守服從檢察官及執行保護管束者命令之規定，勢將
      形同具文，實有違立法本旨。再者，有謂：受保護管束者
      之殘刑尚餘較長，如受保護管束者犯刑度較輕之罪，即撤
      銷假釋，似有違比例原則云云，但所謂違反檢察官及執行
      保護管束者命令情節重大，係指受保護管束者之違反命令
      情事已足認其保護管束不能收效而言，與其殘刑多寡無關
      ，若此一推論可以成立，則似指受保護管束者之殘刑尚餘
      較長，受保護管束者犯刑度較重之罪，始得撤銷假釋，反
      之，受保護管束者之殘刑尚餘較短，如受保護管束者犯刑
      度較輕之罪，即可撤銷假釋，如此解釋顯嚴重違反平等原
      則，更與比例原則毫無關係。
    (二)查抗告人即聲明異議人甲○○因違反麻醉藥品管理條例案
      件，經本院判處有期徒刑7 月確定；又因違反肅清煙毒條
      例案件，經本院判處有期徒刑3年6月、10年，應執行有期
      徒刑13年2月確定，上開2案件接續執行，於89年3月21 日
      假釋出監付保護管束，嗣抗告人於假釋期間之90年11 月4
      日凌晨1時許及同年月6日凌晨2時35 分許，因酒醉駕車，
      經臺灣臺北地方法院以公共危險罪分別判處罰金2 萬元，
      如易服勞役，以300元折算1日確定，嗣經臺灣澎湖監獄以
      該二案經判處罪刑確定之事實，報請法務部撤銷抗告人之
      假釋，法務部爰依據保安處分執行法第74條之2第1款前段
      、第2款及第74條之3之規定，於91年9月23日以法矯字第
      0910034480號撤銷保護管束人假釋處分書，認抗告人於假
      釋期間再犯公共危險罪，違反保護管束應遵守事項，情節
      重大，撤銷抗告人之假釋，抗告人應執行有期徒刑7年1月
      21日之殘刑等情，有臺灣基隆地方法院檢察署89年度執護
      字第87號影印卷及上揭法務部撤銷受保護管束人假釋處分
      書影本、本院被告前案紀錄表各1份在卷可稽。
    (三)抗告人於89年3月21日假釋出監後，於89年3月22日向臺灣
      基隆地方法院檢察署檢察官報到，親自收領「臺灣基隆地
      方法院檢察署受保護管束人應注意事項」，並具結上揭應
      注意事項之內容，業經觀護人當場解說，其已完全瞭解，
      而該「保護管束人應注意事項」壹二明定：受保護管束人
      應遵守服從檢察官及執行保護管束者之命令，該事項貳亦
      明列保安處分執行法第74條之3 之規定，該事項復明定
      ：受保護管束者除遵守保安處分執行法之規定外，且不得
      有˙˙˙三、不得酗酒，七、不得有其他違法情事等情，
      有臺灣澎湖地方法院檢察署檢察官89年度執聲字第67號執
      行保護管束命令、臺灣基隆地方法院檢察署受保護管束人
      報到具結書、臺灣基隆地方法院檢察署受保護管束人應注
      意事項各1 紙附於前引臺灣基隆地方法院檢察署保護管束
      執行影印卷可憑(見該卷宗第8頁、第12頁及第13頁），可
      證：觀護人於抗告人執行保護管束之初，即已向其解說臺
      灣基隆地方法院檢察署受保護管束人應注意事項之內容，
      使其知悉，並將相同內容之受保護管束人應注意事項1 份
      交予抗告人收執，則抗告人對於其於假釋期間內必須服從
      檢察官及執行保護管束之觀護人之命令，不得酗酒或有其
      他違法情事之情形，尚難諉為不知。而刑法第185條之3明
      定：服用毒品、麻醉藥品、酒類或其他相類之物，不能安
      全駕駛動力交通工具而駕駛者，處1 年以下有期徒刑、拘
      役或3 萬元以下罰金，是酒醉駕車係構成犯罪之行為，顯
      較單純酗酒為嚴重，更符合「違法」之要件，舉輕以明重
      ，違反刑法第185條之3規定犯罪，自係違反上開注意事項
      參三、七之規定，核屬違反執行保護管束者命令之行為，
      且為抗告人所認識，抗告人辯稱：檢察官或執行保護管束
      之觀護人未曾告以於假釋期間不得酒醉駕車云云，亦不足
      採。查抗告人既知於假釋期間內不得酗酒，不得有違法行
      為，竟不知警惕，以身試法，先於90年11月4日凌晨1時許
      為警查獲酒醉駕車之公共危險犯行，猶不知反省，旋於同
      年月6日凌晨2時35分許，再為酒醉駕車之公共危險犯行，
      先後經臺灣臺北地方法院分別判決確定在案，有2 份簡易
      判決在卷可稽，雖然該二案判決之量刑非重，但犯罪之法
      定刑度及法院量刑之輕重與是否違反保護管束情節重大並
      非屬同一層次之問題，業見前述，由抗告人一而再違反觀
      護人指示之應注意事項（即違反觀護人命令）之情形觀之
      ，顯見抗告人對保護管束毫不在意，保護管束處分對其拘
      束力薄弱而不能收效，顯已達情節重大之程度。
    (四)抗告意旨雖另辯稱：刑法第93條第3 項所定「違反保護管
      束規則情節重大」，在刑事法體系解釋上應受同法第78條
      第1項規定之限制云云。惟按94年1月7 日修正尚未施行之
      現行刑法第78條第1 項固規定：「假釋中因故意更犯罪，
      受有期徒刑以上刑之宣告者，撤銷其假釋」；而同法第93
      條第2、3項之規定，因刑法於94年1月7日修正時，鑑於違
      反保護管束應遵守之事項，情節重大，得由檢察官聲請撤
      銷假釋，保安處分執行法第74條之3 已有規定，無須於刑
      法第93條第3項重覆規範，乃將該項規定予以刪除(此條修
      正刪除，自95年7月1日施行），可見保安處分執行法第74
      條之2、第74條之3，係配合94年1月7日修正前現行法第93
      條第2項、第3 項所為之規定，與刑法第78條第1項之規定
      迥不相同。換言之，刑法第78條第1 項所定之撤銷假釋，
      係在貫徹未能惕勵自新而更犯罪者，不宜許其繼續假釋之
      旨，係必要之撤銷，法院並無裁量權，撤銷假釋之原因以
      「假釋中因故意更犯罪，受有期徒刑以上刑之宣告」為要
      件；至保安處分執行法第74條之3 所定撤銷假釋之立法理
      由，係因假釋中交付保護管束，目的在藉此保安處分之執
      行，監督受刑人假釋後之行狀與輔導其適應社會生活，期
      能繼續保持善行，以達教化或治療之目的，倘假釋中受保
      護管束人違反保護管束期間應遵守之事項，且情節重大，
      而不能達其教化或治療之目的，足見保護管束處分已不能
      收效，得為刑法第93條第3 項撤銷假釋之事由，乃予以撤
      銷使回至監獄執行刑罰，故其撤銷事由係以「違反保護管
      束應遵守之事項，情節重大」為要件，與刑法第78條之撤
      銷假釋規定相較，二者不論規範目的、撤銷要件或撤銷程
      序均不相同，不容混淆(最高法院94年臺抗字第235號裁定
      意旨參照），此業經原審裁定已詳為說明，尚無違誤，是
      抗告意旨於本院猶辯稱：刑法第93條第3 項撤銷假釋之要
      件，應受刑法第78條撤銷假釋要件之拘束云云，顯無理由
      。
    (五)抗告意旨雖又辯稱：其僅因酒醉駕車違反公共危險罪，若
      因此撤銷假釋，將使抗告人須入監服7 年餘殘刑，有違教
      化更生之本意，實違反比例原則云云。惟本案所應審究者
      係抗告人是否有違反保安處分執行法第74 條之2各款所定
      保護管束應遵守之事項，且情節是否重大，與本案抗告人
      經撤銷假釋後應執行殘刑之刑度長短如何，並無關連，抗
      告人此部分辯解係曲解比例原則之內涵，亦無足採。至於
      上開二件公共危險案件既已判決確定，抗告人自不得再以
      ：是否真能證明抗告人無法安全駕駛云云，作為質疑之理
      由。
五、綜上，抗告人在保護管束期間，未服從保護管束者之命令，
    於短時間內先後二次為酒醉駕車之公共危險犯行，則保護管
    束處分對其拘束力薄弱而不能收效，已達情節重大之程度，
    洵堪認定，法務部因而依據保安處分執行法第74條之2第2款
    、第74條之3 之規定，撤銷抗告人之假釋，於法並無不合，
    原審亦因此駁回抗告人之聲明異議，於結論亦無不當。本件
    抗告意旨猶執陳詞，任意指摘原審裁定之不當，依前開說明
    ，所辯均無理由，應予駁回。
據上論結，應依刑事訴訟法第412條，裁定如主文。
中    華    民    國    95    年    5     月    25    日
                  刑事第九庭    審判長法  官  官有明
                                      法  官  周盈文
                                      法  官  王復生
以上正本證明與原本無異。
如不服本裁定，應於收受送達後五日內向本院提出抗告狀。
                                      書記官  王宜玲
中    華    民    國    95    年    5     月    29    日


司法院資訊處製作；財團法人民間司法改革基金會備份。
